臺灣臺中地方法院民事簡易判決
111年度豐簡字第39號
原      告  蔣志清  
兼訴訟代理  
人          蔣志顯  
被      告  蔣恒明  
上列當事人間請求遷讓房屋等事件，本院於民國111年3月22日言
詞辯論終結，判決如下：
    主      文
被告應將門牌號碼臺中市○○區○○街00巷00弄00號房屋騰空遷讓返
還予原告。
被告應自民國110年11月9日起至騰空遷讓返還上開房屋之日止，
按月給付原告新臺幣5,000元。
訴訟費用由被告負擔。
本判決得假執行。 
    事實及理由
一、原告主張：
　㈠緣兩造為兄弟關係，原告自民國102年5月1日起為門牌號碼臺
    中市○○區○○街00巷00弄00號房屋（下稱系爭房屋）之所有權
    人，系爭房屋供兩造母親居住，水、電、瓦斯及房屋稅等費
    用均由原告負擔。因被告一直無穩定收入且無其他處可住，
    兩造之母親便同意被告全家同住於系爭房屋，原告基於尊重
    母親及家庭和諧等原因，默許被告居住該系爭房屋。詎被告
    雖居住於系爭房屋，然從未負擔過水、電、瓦斯及房屋稅等
    費用，對兩造母親惡言相向之情形日漸加劇，另被告女兒除
    對兩造母親索討金錢財物，亦曾發生暴力攻擊情事。因上開
    原因，原告遂於110年9月9日寄發存證信函催告被告將房屋
    騰空遷讓返還予原告，並終止無償之使用借貸關係，惟被告
    均置之不理。又被告於原告終止無償使用借貸關係後，未遷
    讓返還系爭房屋，自屬無權占有，每月可獲得相當於租金之
    不當得利。為此，爰依民法第470條第2項、第767條第1項及
    第179條規定，提起本件訴訟等語。並聲明：1.被告應自門
    牌號碼臺中市○○區○○街00巷00弄00號房屋遷出，將該房屋騰
    空返還予原告。2.被告應自起訴狀繕本送達翌日即民國110
    年11月9日起至騰空遷讓返還上開房屋之日止，按月給付原
    告5,000元。
　㈡對被告抗辯之陳述：系爭房屋原為兩造父親所有，兩造父親
    過世後，兩造及兩造母親各取得系爭房屋應有部分4分之1，
    嗣被告於102年前將其應有部分4分之1過戶予兩造母親，兩
    造母親因而取得系爭房屋應有部分2分之1，原告蔣志清之後
    再向兩造母親買受其應有部分2分之1，被告就系爭房屋應有
    部分4分之1過戶予兩造母親並非借名登記之關係。
二、被告則以：被告原就系爭房屋有4分之1之應有部分，因受到
    朋友牽連，故先將該4分之1借名登記予兩造母親，兩造母親
    怕遭國稅局查稅，故匯款60萬元予被告當作是買賣，被告後
    來有將60萬元還給兩造母親，兩造母親則留3萬元予被告當
    作零用，豈料兩造母親後來又將系爭房屋應有部分登記予原
    告。當初兩造父親遺有2棟房屋，被告之應繼分皆為4分之1
    ，至少有400萬元之價值，被告不可能僅用60萬元即將被告
    之應有部分轉讓予兩造母親等語資為抗辯。並聲明：原告之
    訴駁回。
三、本院得心證之理由：
　㈠原告主張其為系爭不動產之登記名義人，此業據原告提出系
    爭房屋及系爭房屋坐落之土地之登記第三類謄本為證（見本
    院110年度補字第1943號卷第15至17頁，下稱中補卷），又
    系爭房屋確有供被告居住使用乙節，亦為兩造所不爭執，則
    此部分事實，首堪肯認。
　㈡原告主張其為系爭不動產之實際所有人，前將系爭房屋無償
    借予被告使用，嗣原告以存證信函通知被告終止兩造間之使
    用借貸關係，請求被告返還系爭房屋及給付相當於租金之不
    當得利等語，則為被告所否認，並以前揭情詞置辯。是以，
    本件爭點為：1.原告得否本於所有權請求被告遷讓返還系爭
    房屋？2.原告請求相當於租金之不當得利有無理由？得請求
    之金額為若干？茲分述如下：
  1.原告得否本於所有權請求被告遷讓返還系爭房屋部分：
  ⑴按不動產物權經登記者，推定登記權利人適法有此權利，民
    法第759條之1第1項定有明文。考其立法意旨在於：「登記
    」與「占有」同為物權公示方法之一，民法就占有既於第94
    3條設有權利推定效力之規定，「登記」自亦應有此種效力
    ，爰仿德國民法第891條、瑞士民法第937條第1項規定，增
    訂第1項，以期周延。又此項登記之推定力，乃為登記名義
    人除不得援以對抗其直接前手之真正權利人外，得對其他任
    何人主張之。為貫徹登記之效力，此項推定力，應依法定程
    式塗銷登記，始得推翻（該條項立法理由參照）。
  ⑵復按當事人主張有利於己之事實，就其事實有舉證之責任，
    民事訴訟法第277條定有明文；又原告對於自己主張之事實
    已盡證明之責後，被告對其主張，如抗辯其不實並提出反對
    之主張者，則被告對其反對之主張，亦應負證明之責，此為
    舉證責任分擔之原則。又各當事人就其所主張有利於己之事
    實，均應負舉證之責，故一方已有適當之證明者，相對人欲
    否認其主張，即不得不更舉反證（最高法院99年度台上字第
    483號判決要旨參照）。再按稱「借名登記」者，謂當事人
    約定一方將自己之財產以他方名義登記，而仍由自己管理、
    使用、處分，他方允就該財產為出名登記之契約，其成立側
    重於借名者與出名者間之信任關係，在性質上應與委任契約
    同視，倘其內容不違反強制、禁止規定或公序良俗者，固應
    賦予無名契約之法律上效力，並類推適用民法委任之相關規
    定（最高法院98年度台上字第990號判決意旨參照）。又當
    事人間就特定物有無借名登記契約存在，應視有無一方將自
    己之財產以他方名義登記，仍由自己管理、使用、處分，他
    方允就該財產為出名登記之約定，是出名人與借名者間應有
    借名登記之意思表示合致，始能成立借名登記契約。又不動
    產登記當事人名義之法律關係原屬多端，主張借名登記者，
    自應就該借名登記之事實負舉證責任（最高法院102年度台
    上字第1833號裁判意旨參照）。另不動產登記名義人即為不
    動產之所有權人，乃社會通念之常態事實，登記名義人非不
    動產之實際所有權人，則為變態事實，是主張借名登記契約
    關係存在者，自應就此事實負舉證責任（最高法院96年度台
    上字第2329號判決意旨參照）。
  ⑶經查，系爭不動產登記於原告名下，業如前述，而系爭房屋
    之房屋稅由原告支付乙情，業具原告提出臺中市政府地方稅
    務局109年房屋稅繳款書、臺中市政府地方稅務局110年地價
    稅繳款書等為證（見中補卷第39至41頁）。被告則辯稱：其
    就系爭房屋有4分之1之應有部分，僅因財務關係而將其應有
    部分4分之1借名登記於兩造母親名下等語，惟此已遭原告否
    認，自應由被告就該借名登記之事實負舉證責任。被告雖聲
    請傳喚兩造母親即訴外人蔣賴娥出庭作證，然訴外人蔣賴娥
    到庭時當庭表示不願意作證（見本院卷第64頁）；被告復提
    出其所有之存摺帳戶影本明細，欲證明其母匯款60萬元予被
    告，及被告事後將該60萬元分批返還予兩造母親，然上開交
    易明細，雖可見有數次提領現金之紀錄，然提領現金之原因
    甚多，實無法據此證明有被告所稱之借名登記關係。準此，
    被告既無法證明其與兩造母親於何時、何地、如何約定借名
    登記關係，其此部分所辯，實無可採，則原告主張其為系爭
    不動產之實際所有人，應堪採信。
  ⑷從而，原告將系爭房屋無償借予被告使用，然雙方並無約定
    使用期限及使用目的，原告自得隨時請求返還。原告嗣已寄
    發存證信函終止系爭使用借貸契約並請求被告返還系爭房屋
    ，雖被告辯稱並未收受上開存證信函，然原告於提起本件訴
    訟時再次表示終止系爭使用借貸契約並請求被告返還系爭房
    屋，然被告迄未返還，故原告訴請被告將系爭房屋騰空遷讓
    返還予原告，於法自屬有據，應予准許。
  2.原告請求相當於租金之不當得利有無理由？得請求之金額為
    若干：
　⑴按無法律上之原因而受利益，致他人受損害者，應返還其利
    益。雖有法律上之原因，而其後已不存在者，亦同。民法第
    179條定有明文。而無權占有他人土地，可獲得相當於租金
    之利益，為社會通常之觀念（最高法院61年台上字第1695號
    判例參照）。查原告於110年9月9日以存證信函通知終止系
    爭使用借貸契約，請被告於函達後7日內騰空返還系爭房屋
    等語，固為被告所否認，然原告業已於提起本件訴訟，主張
    終止無償使用借貸關係，並請求被告騰空遷讓返還系爭房屋
    ，故原告請求自起訴狀繕本送達翌日即110年11月9日（見中
    補卷第37頁）起算之不當得利，即屬有據。
　⑵審酌原告提出臺中市豐原區隆豐街附近之租屋行情表（見本
    院卷第57頁），一房一廳一衛之租金多為6,500元至8,500元
    間，而系爭房屋位於臺中市豐原區，為四層鋼筋混凝土造建
    築、有陽台，目前作為住家使用，總面積178.42平方公尺等
    情，有建物登記謄本在卷可參（見中補卷第17頁），本院認
    原告請求被告按月給付相當於租金之不當得利5,000元，尚
    稱適當，應予准許。
四、綜上所述，原告依據民法第470條第2項、第767條第1項、第
    179條規定，請求被告將系爭房屋騰空遷讓返還予原告，並
    應自民國110年11月9日起至騰空遷讓返還上開房屋之日止，
    按月給付原告5,000元，為有理由，應予准許。
五、本件事證已臻明確，兩造其餘攻擊防禦方法及所舉證據，經
    審酌結果，與本件判決結論均無影響，爰不一一論述，附此
    敘明。
六、本判決係適用簡易程序所為被告敗訴之判決，依民事訴訟法
    第389條第1項第3款規定，應依職權宣告假執行。
七、訴訟費用負擔之依據：民事訴訟法第78條。
中　　華　　民　　國　　111 　年　　4 　　月　　29　　日
                  豐原簡易庭    法  官  廖弼妍
如不服本判決，應於送達後20日內，向本院提出上訴狀並表明上
訴理由，如於本判決宣示後送達前提起上訴者，應於判決送達後
20日內補提上訴理由書（須附繕本）。如委任律師提起上訴者，
應一併繳納上訴審裁判費。
以上為正本係照原本作成。　　　　　　　　　
中　　華　　民　　國　　111 　年　　4 　　月　　29　　日
                                書記官  陳貴卿